灣臺北地方法院民事判決
110年度國字第21號
原      告  張連進  
訴訟代理人  趙元昊律師
            簡靖軒律師
            
被      告  臺北市政府工務局新建工程處

法定代理人  林昆虎  
訴訟代理人  高晟剛律師

上列當事人間請求國家賠償事件，本院於民國111年7月29日言詞
辯論終結，判決如下：
    主      文
被告應給付原告新臺幣(下同)70萬元及自民國110年6月9日起至
  清償日止按年利率5%計算之利息。
訴訟費用7,600元由被告負擔。
本判決於原告以23萬元供擔保後得假執行；被告如以70萬元為
  原告預供擔保，得免為假執行。
    事實及理由
程序方面：
　㈠被告之法定代理人於訴訟程序中變更為林昆虎，已聲明承受
    訴訟(見卷第325頁)，應予准許。
　㈡依國家賠償法請求損害賠償時，應先以書面向賠償義務機關
    請求之，賠償義務機關拒絕賠償，或自提出請求之日起逾30
    日不開始協議，或自開始協議之日起逾60日協議不成立時，
    請求權人始得提起損害賠償之訴，國家賠償法第10條第1項
    、第11條第1項前段定有明文。本件原告起訴前已於109年5
    月25日先以書面向被告請求損害賠償(見卷第13至17頁國家
    賠償請求書)，因被告自請求之日起逾30日未開始協議，而
    於110年3月16日提起本件訴訟，並無不合。
　㈢訴狀送達後，原告不得將原訴變更或追加他訴，但擴張或減
    縮應受判決事項之聲明者，不在此限，民事訴訟法第255條
    第1項第3款定有明文。本件原告起訴時，聲明請求命被告給
    付原告75萬元及其利息，嗣於111年5月10日變更聲明請求命
    被告給付原告70萬元及其利息，核屬減縮應受判決事項之聲
    明，尚非不許。
原告主張：原告於108年4月18日15時許，將其所有自用小客車(
  車牌000-0000，廠牌TOYOTA，RAV4型，排氣量1987立方公分，
  106年10月出廠，下稱系爭車輛)停放在臺北市中正區重慶南路
  1段136巷道路(下稱系爭道路)上，16時許發現系爭車輛因系爭
  道路上之行道樹(下稱系爭樹木)傾倒壓上車頂而受損(下稱系
  爭事故)，預估修復所需費用562,105元及修復期間2個月所需
  代步車輛租金9萬元，合計652,105元，已逾系爭車輛當時未經
  壓損之正常銷售價格80萬元之8成，且修復後無法保證原有安
  全性，經豐田汽車經銷商建議報廢，可見回復原狀顯有重大困
  難，原告乃以10萬元出售，系爭車輛當時未經壓損之正常銷售
  價格80萬元扣除出售價格10萬元，原告尚有損害70萬元；系爭
  道路為市區道路，行道樹屬於市區道路條例第3條第3款之市區
  道路附屬工程，被告為系爭道路及系爭樹木之主管機關，因管
  理維護有欠缺致生系爭事故，原告得依國家賠償法第3條第1項
  、第5條、第7條第1項規定請求被告賠償70萬元等情。聲明請
  求命被告給付原告70萬元及自起訴狀繕本送達翌日起至清償日
  止按年利率5%計算之利息，原告願供擔保，請准宣告假執行。
被告辯稱：108年4月18日13時1分花蓮縣發生芮氏規模6.3級地
  震，臺北市最大震度4級，系爭樹木是因強震之不可抗力而傾
  倒，被告否認系爭樹木之管理維護有欠缺或與系爭事故有因果
  關係；系爭道路坐落臺北市○○區○○段○○段000地號國有土地(下
  稱系爭國有土地)，登記管理者為臺灣高等法院，系爭道路及
  系爭樹木應由臺灣高等法院管理維護，故本件賠償義務機關應
  為臺灣高等法院；被告對於市區道路之管理，僅基於公共通行
  為必要之改善或養護，且市區道路附屬工程中之行道樹應由臺
  北市政府工務局公園路燈工程管理處管理；原告遲至110年6月
  7日提起本件訴訟，其請求權已罹於時效；原告未證明系爭車
  輛必須報廢，不得以系爭車輛報廢為前提，計算其損害額等語
  。聲明請求駁回原告之訴，如受不利判決，被告願供擔保，請
  准宣告免為假執行。
兩造不爭執事項：(見卷第285至287、554頁)　　
  ㈠原告於108年4月18日15時許，將其所有系爭車輛停放在系爭
    道路上，16時許發現系爭車輛因系爭樹木傾倒壓上車頂而受
    損(即系爭事故)。(見卷原證2行車執照、原證3照片、被證1
    新聞網頁)
  ㈡系爭道路坐落系爭國有土地(登記管理者為臺灣高等法院)，
    屬於臺北市政府都市計畫公共設施用地之道路用地，且已供
    公眾通行，依市區道路條例第2條第1款「市區道路，指下列
    規定而言：都市計畫區域內所有道路。」之規定，屬於市
    區道路。(見被證7公務土地謄本、原證4臺北市政府都市發
    展局都市計畫公共設施用地及土地使用分區證明書、原證5
    內政部營建署109年8月21日營署工程字第1090063762號函、
    原證6被告109年8月14日北市工新養字第10901310241號函)
  ㈢系爭樹木，依市區道路條例第3條第3款「市區道路附屬工程
    ，指下列規定而言：…迴車場、停車場、安全島、行道樹等
    。」之規定，屬於系爭道路附屬工程。
  ㈣原告於106年11月18日以1,049,000元向北都汽車股份有限公
    司(下稱北都汽車公司)購買系爭車輛，系爭車輛於108年4月
    22日經北都汽車公司文山服務廠預估修復費用為562,105元
    ，108年5月15日經中部汽車股份有限公司(豐田汽車經銷商
    ，下稱中部汽車公司)評估未經壓損之正常銷售價格為80萬
    元，壓損後現況報廢價格為5萬元。(見原證10汽車買賣契約
    書、原證8、9估價單、原證11中部汽車公司網頁)
  ㈤原告曾以臺灣高等法院、臺北市政府工務局公園路燈工程管
    理處為被告，於108年8月27日起訴請求國家賠償(下稱另案)
    ，經本院108年度國字第37號判決駁回原告之訴，原告提起
    上訴，並於109年10月30日追加本件被告為被告，110年2月2
    2日、同年5月26日經臺灣高等法院109年度上國易字第4號裁
    定駁回追加之訴、判決駁回上訴確定。(見被證2另案起訴狀
    、被證3另案追加被告狀、被證4另案裁定、被證5另案判決)
  ㈥依市區道路條例第4條「市區道路主管機關：…在直轄市為直
    轄市政府…」、第30條「直轄市…政府得經上級市區道路主管
    機關核准，設立工程機構，經常辦理道路修築、改善及養護
    事項。」、臺北市市區道路管理自治條例第2條「本自治條
    例之主管機關為臺北市政府…」、107年1月16日修正之臺北
    市政府工務局新建工程處組織規程第3條「本處設下列各科
    、隊、室，分別掌理各有關事項：…維護工程科：本市道路
    、橋梁之修復保養設計、維護工程管理、維護資訊管理及爭
    議事件處理等事項。…養護工程隊：本市道路之土地管理、
    財產管理、巡查、維護、國賠、人民申請使用道路之審核、
    民間捐建認養道路之審核、民防、防災及救災等事項。…」
    等規定，被告掌理臺北市道路之修復保養設計、維護工程管
    理、土地管理、巡查、維護等事項，曾為「辦理中正區重慶
    南路1段126巷與136巷路面、側溝蓋更新設計前施工方式及
    範圍確認」，於108年1月31日邀集法務部、臺灣高等法院、
    臺灣臺北地方法院、臺灣臺北地方檢察署、財政部國有財產
    署北區分署、臺北市政府文化局、臺北市中正區公所、臺北
    市中正區建國里辦公處、臺北市政府工務局公園路燈工程管
    理處、臺北市政府工務局水利工程處，在臺北市中正區重慶
    南路1段與136巷交口會勘，會勘結論包括「重慶南路1段126
    巷與136巷…現況路面多屬老舊冒漿，部分已更新過之範圍為
    節省公帑不辦理更新，故將126巷全面更新，136巷從地下車
    道出路口更新至博愛路…本案請公園處配合斷根、補土；請
    水利處配合調整排水路徑」等語，同年3月28日再次會勘確
    認更新工程範圍。(見被證11、12被告之會勘紀錄、簽到表)
  ㈦原告於109年5月25日以國家賠償請求書請求被告賠償其損害7
    5萬元，110年3月16日提起本件訴訟。(見卷原證1國家賠償
    請求書及掛號郵件收件回執)
  ㈧原證1至14、18，被證1至23、26至28、30至31，形式上均為
    真正。
本院之判斷：
　原告主張：原告於108年4月18日15時許將其所有系爭車輛停放
  在系爭道路上，16時許發現系爭車輛因系爭道路上之系爭樹木
  傾倒壓上車頂而受損，系爭道路屬於市區道路，系爭樹木屬於
  系爭道路附屬工程、被告掌理臺北市道路之修復保養設計、維
  護工程管理、土地管理、巡查、維護事項等情，被告不爭執，
  堪信屬實。
　惟原告主張：被告對於系爭道路及系爭樹木之管理維護有欠缺
  ，致生系爭事故，原告得依國家賠償法第3條第1項、第5條、
  第7條第1項規定，請求被告賠償70萬元等語，被告否認之。爰
  依兩造爭執要點分述如次。
  ㈠「公共設施因設置或管理有欠缺，致人民生命、身體、人身
    自由或財產受損害者，國家應負損害賠償責任。」國家賠償
    法第3條第1項定有明文。
  ㈡原告主張被告是系爭道路及系爭樹木之管理維護機關，為有
    理由：
　　⒈系爭樹木定著在系爭道路上，屬於系爭道路附屬工程，且
      系爭道路屬於市區道路，其修復保養設計、維護工程管理
      、土地管理、巡查、維護等事項應由被告掌理，則原告主
      張被告是系爭道路及系爭樹木之管理維護機關，為有理由
      。
　　⒉至於被告辯稱：系爭道路坐落之系爭國有土地，管理者為
      臺灣高等法院，故系爭道路及系爭樹木應由臺灣高等法院
      管理維護，又市區道路附屬工程中之行道樹，依107年1月
      16日修正之臺北市政府工務局公園路燈工程管理處組織規
      程第3條「本處設下列各科、隊…分別掌理各有關事項…園
      藝工程隊：綠地、廣場與行道樹之管理及維護施工等事項
      」之規定，應由臺北市政府工務局公園路燈工程管理處管
      理等語，縱然可採，僅得認系爭道路或系爭樹木之管理維
      護者，除被告外，尚有其他機關，仍不能免除被告對於系
      爭道路及系爭樹木之管理維護責任。
　㈢原告主張系爭樹木傾倒壓上系爭車輛，是因系爭道路及系爭
    樹木之管理維護有欠缺所致，為有理由：
　　⒈「當事人主張有利於己之事實者，就其事實有舉證之責任
      。但法律別有規定，或依其情形顯失公平者，不在此限。
      」民事訴訟法第277條定有明文。
　　⒉系爭車輛是於108年4月18日15時至16時停放在系爭道路期
      間，因系爭樹木驟然傾倒壓上車頂而受損，原告據以主張
      ：系爭樹木是因系爭道路及系爭樹木之管理維護有欠缺而
      傾倒等語，被告否認之，並提出中央氣象局地震測報中心
      地震報告為證(見被證23)，辯稱：當日13時1分花蓮縣發
      生芮氏規模6.3級地震，臺北市最大震度4級，系爭樹木是
      因強震之不可抗力而傾倒等語。審酌原告主張：系爭樹木
      於地震發生約3小時後傾倒，附近其他樹木無此情形等語
      ，被告並未爭執，則原告否認系爭樹木是因地震而傾倒，
      並非全然無據。何況，縱然地震是系爭樹木傾倒之原因，
      惟審酌系爭樹木附近其他樹木既無傾倒情形，亦難認地震
      是系爭樹木傾倒之唯一原因。再者，系爭樹木驟然傾倒，
      除因外力所致外，無非系爭樹木病弱致定著力日漸衰減或
      其定著處不再適合系爭樹木生長所致，故原告主張：系爭
      樹木是因系爭道路及系爭樹木之管理維護有欠缺而傾倒等
      語，並非無據。被告否認系爭道路及系爭樹木之管理維護
      有欠缺，基於被告是系爭道路及系爭樹木之管理維護機關
      ，自應由被告就其管理維護無欠缺負舉證之責任，其未舉
      證，不足採信。
  ㈣原告請求被告賠償70萬元，為有理由：
　　⒈「國家損害賠償，除依本法規定外，適用民法規定。」、「國家負損害賠償責任者，應以金錢為之。但以回復原狀為適當者，得依請求，回復損害發生前原狀。」國家賠償法第5條、第7條第1項定有明文。又「負損害賠償責任者，除法律另有規定或契約另有訂定外，應回復他方損害發生前之原狀。」、「不能回復原狀或回復顯有重大困難者，應以金錢賠償其損害。」民法第213條第1項、第215條亦有明文。　　
　　⒉原告主張：被告是系爭道路及系爭樹木之管理維護機關，
      系爭樹木傾倒壓上系爭車輛，是因系爭道路及系爭樹木之
      管理維護有欠缺所致等語，既然有理由，則原告依上開規
      定請求被告負損害賠償責任，亦有理由。
　　⒊原告主張：其於106年11月18日以1,049,000元向北都汽車
      公司購買系爭車輛，系爭車輛於108年4月22日經北都汽車
      公司文山服務廠預估修復費用為562,105元，108年5月15
      日經中部汽車公司(豐田汽車經銷商)評估未經壓損之正常
      銷售價格為80萬元等語，被告不爭執(見兩造不爭執事項㈣
      )，應可採信。又原告主張：系爭車輛受損後，預估修復
      所需費用562,105元及修復期間2個月所需代步車輛租金9
      萬元，合計652,105元，已逾系爭車輛當時未經壓損之正
      常銷售價格80萬元之8成，且修復後無法保證原有安全性
      ，經中部汽車公司建議報廢，可見回復原狀顯有重大困難
      ，原告乃以10萬元之價格售與中部汽車公司北斗所所長謝
      榮峯等情，業據提出估價單、汽車買賣合約書為證(見原
      證9第2頁、原證14)，並與證人謝榮峯結證情節相符(見卷
      第522至525頁)，故原告以系爭車輛回復原狀顯有重大困
      難為由，請求被告以金錢賠償其損害，並以系爭車輛於10
      8年5月15日未經壓損之正常銷售價格80萬元，扣除出售價
      格10萬元，請求被告賠償70萬元，為有理由。
  ㈤被告辯稱原告之損害賠償請求權已罹於時效，並不可採：
　　「賠償請求權，自請求權人知有損害時起，因2年間不行使
    而消滅」國家賠償法第8條第1項前段定有明文。原告所有系
    爭車輛於108年4月18日因系爭樹木傾倒壓上車頂而受損後，
    迄110年3月16日提起本件訴訟時(見兩造不爭執事項㈦)，未
    逾2年，則被告辯稱原告之損害賠償請求權已罹於時效，並
    不可採。　　　
綜上所述，原告依國家賠償法第3條第1項、第5條、第7條第1項
  規定，請求命被告給付原告70萬元及自起訴狀繕本送達翌日即
  110年6月9日起至清償日止按年利率5%計算之利息，為有理由
  ，應予准許。
本件事證已臻明確，兩造其餘攻擊防禦方法及所提證據，核與
  本件判決結果不生影響，爰不另一一論述，併予敘明。
兩造均陳明願供擔保，聲請宣告假執行、免為假執行，均無不
  合，爰分別酌定相當擔保金額准許之。
本件訴訟費用為裁判費7,600元，應由被告負擔。
據上論結，本件原告之訴為有理由。依民事訴訟法第78條、第3
  90條第2項、第392條第2項，判決如主文。　
中　　華　　民　　國　　111 　年　　8 　　月　　26　　日
                  民事第九庭  法　官  林玲玉
以上正本係照原本作成。
如對本判決上訴，須於判決送達後20日內向本院提出上訴狀。如
委任律師提起上訴者，應一併繳納上訴審裁判費。　　　　　　
中　　華　　民　　國　　111 　年　　8 　　月　　26　　日
                              書記官  張婕妤